臺灣基隆地方法院民事判決
111年度建字第5號
原      告  游祥梓  

訴訟代理人  徐履冰律師
被      告  簡國雄  

訴訟代理人  蔡聰明律師
上列當事人間給付工程款事件，本院於民國111年7月20日辯論終
結，判決如下：
    主      文
原告之訴及其假執行之聲請均駁回。
訴訟費用由原告負擔。
    事實及理由
一、本件原告為請求被告給付工程款，聲請本院對被告核發支付
    命令；惟被告於法定期間內對原告聲請本院核發之民國111
    年度司促字第791號支付命令聲明異議，是原告所為核發支
    付命令之聲請，依法視為起訴。
二、按訴狀送達後，原告不得將原訴變更或追加他訴，但被告同
    意者、請求之基礎事實同一者、擴張或減縮應受判決事項之
    聲明者，不在此限。被告於訴之變更或追加無異議，而為本
    案之言詞辯論者，視為同意變更或追加。民事訴訟法第255
    條第1項第1款、第2款、第3款及同條第2項定有明文。查原
    告本係起訴請求被告給付新臺幣（下同）1,323,785元，及
    自支付命令送達翌日起至清償日止，按週年利率5%計算之利
    息（參見本院卷第13頁至第14頁、第175頁至第176頁、第18
    1頁至第189頁）；嗣則更正其訴之聲明，求為判命被告給付
    1,709,451元，及其中1,323,785元自支付命令送達翌日起、
    其中385,666元自111年6月2日起，均至清償日止，按週年利
    率5%計算之利息（參見本院卷第225頁、第271頁至第272頁
    ），核屬擴張應受判決事項之聲明且其基礎事實同一，並經
    被告無異議而為本案之言詞辯論，合於上開規定，應予准許
    。　　
三、原告主張：
    緣訴外人尚暘營造有限公司（下稱尚暘公司）承攬交通部台
    灣鐵路局臺北工務段（下稱台鐵臺北工務段）之鐵路行車安
    全改善六年計劃臺北工務段轄內抽換道岔工程（下稱臺北段
    抽換道岔工程），並將其中部分工程即公共工程施工日誌所
    載「①拆除舊道岔及材料收回整理、②UIC-60＃8道岔組立及舖
    設、③UIC-60＃10道岔組立及舖設、④UIC-60＃16道岔組立及舖
    設、⑤50N軌道拆除及舖設UIC60軌道及配件、⑥道床舊碴挖除
    及裝車、⑦卸石碴及回填石碴（含料費）、⑧軌道週邊及站場
    整理、⑨軌道及道岔測量、㉚卸除舊碴作業」等十項工程（下
    稱系爭工程），分包由兩造合資承攬施作；而兩造則約定系
    爭工程之承攬報酬（工程款）由兩造均分。然而系爭工程尚
    未完工，兩造旋於108年11月8日結束合作，因兩造與訴外人
    尚暘公司當時雖以「108年11月8日公共工程施工日誌」所載
    數量進行紙上結算，然原告退出系爭工程以前之實作工量，
    仍待系爭工程完工方能驗收並為正式結算；後系爭工程於11
    0年完工驗收，衡諸108年11月8日之實作數量，兩造結算工
    程款應為4,230,380.8元，且此工程款均已由被告全數領取
    ，故被告理應給付原告其中半數即2,115,190元，扣除被告
    委由其配偶以鑫祐營造有限公司名義匯予原告之405,739元
    ，被告尚應給付原告1,709,451元。為此，原告乃本於兩造
    間之承攬約定，請求被告給付1,709,451元暨其法定遲延利
    息，並聲明：被告應給付原告1,709,451元，及其中1,323,7
    85元自支付命令送達翌日起、其中385,666元自111年6月2日
    起，均至清償日止，按週年利率5%計算之利息；原告願供擔
    保，請准宣告假執行。
四、被告答辯：　　
　　原告於108年9月24日，與訴外人靖瑋營造有限公司共同投標
    台灣鐵路管理局宜蘭工務段之宜蘭工務段轄內抽換道岔工程
    （108年9月27日決標、108年12月2日開工），故原告乃與訴
    外人尚暘公司於108年11月8日終止契約，三方同意以當時監
    造日報所載數量進行結算，被告亦已依三方結算結果，將原
    告應得之405,739元匯至原告指定之金融帳戶，故原告已無
    剩餘款項可資請求。
五、本院判斷：　　
  ㈠訴外人尚暘公司先前向台鐵臺北工務段承攬臺北段抽換道岔
    工程，並將其中部分工程即公共工程施工日誌所載之系爭工
    程，分包委由兩造負責承攬施作，承攬報酬則由兩造約定均
    分，惟系爭工程猶未完工，原告旋於108年11月8日退出合資
    承攬（改由被告單獨承攬尚暘公司之分包工程）等前提事實
    ，業據證人郭開寶即尚暘公司之負責人證述在卷（本院卷第
    274頁至第275頁、第322頁至第323頁），且有原告提出之臺
    北工務段轄內六年計畫抽換UIC-60道岔鋪設數量總表、公共
    工程施工日誌、台灣鐵路管理局發包工程分期計價單、計價
    明細表、111年1月19日林世超律師事務所函、採購契約、台
    灣鐵路管理局工程結算明細表（本院卷第17頁至第33頁、第
    39頁至第40頁、第231頁至第249頁、第303頁至第305頁、第
    341頁至第351頁）、被告提出之公共工程監造報表、公共工
    程施工日誌、公路運輸碎石道碴丈量表、鐵路行車安全改善
    六年計畫計算表（本院卷第117頁至第139頁），以及郭開寶
    提出之公共工程監造報表、台灣鐵路管理局工程詳細表、試
    算表（本院卷第309頁至第315頁、第327頁至第329頁、第39
    1頁至第427頁）附卷可參，並經本院當庭向兩造確認無誤（
    本院卷第176頁至第177頁、第271頁至第272頁）。再者，原
    告於108年11月8日退出以前，兩造原係合作承攬並約定「均
    分（1：1分配）」承攬報酬（即工程款），而「原告退出（
    108年11月8日）以後」，被告亦曾匯款405,739元予原告乙
    情，亦經本院當庭向兩造確認屬實（本院卷第324頁至第325
    頁、第176頁至第177頁、第271頁至第273頁）。
  ㈡原告承前㈠所載基礎事實，主張系爭工程嗣於110年完工驗收
    ，衡諸108年11月8日之實作數量，兩造結算工程款應為4,23
    0,380.8元，因被告業已全數領取，故被告理應給付原告其
    中半數即2,115,190元，扣除被告業已匯予原告之405,739元
    ，被告尚應給付原告1,709,451元；然此悉經被告否認在卷
    。經查：
　⒈訴外人尚暘公司向台鐵臺北工務段承攬臺北段抽換道岔工程
    ，並將其中部分工程即公共工程施工日誌所記載之系爭工程
    ，分包委由兩造（108年11月8日以前）或被告（108年11月9
    日以後）承攬施作乙情，乃兩造俱無爭執之前提事實（詳前
    揭㈠所述）；承此緣由，原告雖於108年11月8日終止兩造間
    之承攬合作，然此要不影響兩造（在108年11月8日以前）或
    被告（在108年11月9日以後），僅止系爭工程之「次承攬人
    」，與業主台鐵臺北工務段之間，互「無」承攬契約法律關
    係之實（按：轉包商或分包商【即本件兩造】與業主【即本
    件台鐵臺北工務段】間，原無承攬契約關係存在；雖轉包商
    或分包商所承作者，乃業主交託工程之一部，然就業主而言
    ，轉包商或分包商等「次承攬人」，地位僅止「主承攬人【
    即本件尚暘公司】之履行輔助人」，故彼等之間並不存在所
    謂承攬契約上之權利、義務），惟訴外人尚暘公司既將系爭
    工程分包委由兩造（108年11月8日以前）或被告（108年11
    月9日以後）承攬施作，則訴外人尚暘公司與兩造（108年11
    月8日以前）或被告（108年11月9日以後），就系爭工程當
    有承攬契約之法律關係，故兩造或被告（次承攬人）應依承
    攬契約負責之對象，乃主承攬人尚暘公司（而「非」業主台
    鐵臺北工務段），至於兩造或被告（次承攬人）得依承攬契
    約請求報酬之對象，亦祇限於主承攬人尚暘公司（而「非」
    業主台鐵臺北工務段），此外，在108年11月8日以前，兩造
    雖係共同合作而為承攬，然兩造之間亦「無」承攬契約之法
    律關係存在，故兩造彼此「互無」給付承攬報酬之契約義務
    ，且兩造有關於「均分（1：1分配）」工程款之約定，其所
    衍生之請求內容，亦僅止在於兩造可互就「尚暘公司之『已
    付工程款』」主張均分，而「非」兩造可互相請求他方給付
    系爭工程之承攬報酬。
  ⒉承前⒈所述，系爭工程之承攬契約，存在於訴外人尚暘公司與
    兩造（108年11月8日前）或被告（108年11月9日後）之間；
    是為釐清「原告退出（108年11月8日）前」之系爭工程實作
    數量及其結算情形，本院乃當庭就兩造說明「契約相對性」
    之原則，曉諭兩造「尚暘公司方為『兩造於108年11月8日以
    前，就系爭工程實作結算』之關鍵」，進而依兩造之書狀聲
    請，通知尚暘公司負責人郭開寶到庭作證（參見本院卷第17
    8頁）。因尚暘公司負責人郭開寶前後3次到庭結稱：108年1
    1月8日以前之實作數量，若未涉及「施工項目或數量之變更
    、追加（下稱『變更、追加工項』）」，悉經明載於「108年1
    1月8日之監造日報」並經三方（兩造及尚暘公司）於108年1
    1月8日先行結算，至於「108年11月8日以前實作之『變更、
    追加工項』」，尚待「臺北段抽換道岔工程」完工，方得請
    業主台鐵臺北工務段議價驗收，故「變更、追加工項」難於
    108年11月8日一併結算，惟尚暘公司承攬之臺北段抽換道岔
    工程（包括尚暘公司分包予兩造或被告承攬之系爭工程）今
    已完工，業主台鐵臺北工務段亦已完成驗收計價，參考業主
    驗收計價之結果，系爭工程「於108年11月8日以前之實作數
    量，若未涉及『變更、追加工項』」者，其工程款項合計應為
    16,033,827元，至於「108年11月8日以前實作之『變更、追
    加工項』」，其工程款項合計應為1,218,207元，而尚暘公司
    目前所給付予兩造之金額則係14,240,007元，且其中13,540
    ,007元，乃尚暘公司直接匯予原告之工程款項，剩餘700,00
    0元（14,240,007元－13,540,007元＝700,000元），方屬尚暘
    公司匯予被告之工程款項等語（參見本院卷第277頁至第279
    頁、第321頁至第324頁、第432頁至第433頁），並提出足與
    其上開證述互為稽合之交通部臺灣鐵路管理局變更設計工程
    簽認單（本院卷第285頁）、公共工程監造報表（本院卷第3
    09頁至第312頁）、臺灣鐵路局工程詳細表（本院卷第313頁
    至315頁、第327頁至329頁）、尚暘公司製作之表單（本院
    卷第391頁至第424頁）、尚暘公司匯款資料（本院卷第404
    頁、第408頁、第410頁、第412頁、第414頁）為憑。參互以
    觀，原告因系爭工程而獲尚暘公司給付工程款之數額（13,5
    40,007元），顯然已逾「尚暘公司『已付工程款』之半數（14
    ,240,007元÷2＝7,120,003.5元）」，是回歸兩造「均分（1
    ：1分配）」工程款之約定，原告按約定成數就被告提出給
    付猶有未及，遑論被告已匯予原告朋分之金額（405,739元
    ，詳參前揭㈠所述），亦已遠逾「尚暘公司就其所付工程款
    之半數（700,000元÷2＝350,000元）」，故本件應依均分約
    定，請求他方給付所獲金額半數者，顯係被告而「非」原告
    。
  ⒊原告雖因郭開寶之證述不合己意，遂挑剔宣稱臺北段抽換道
    岔工程（包括系爭工程），乃台鐵臺北工務段依政府採購法
    所發包之公共工程，故其相關工項依法「不得」變更或追加
    、減，否則即有違反政府採購法之貪凟疑慮云云（本院卷第
    275頁至第276頁、第280頁、第295頁至第301頁），並且偏
    執「原設計圖說或契約紙本」，要求本院逕按紙本之所載數
    量予以計價。然承前⒈所述，與業主台鐵臺北工務段締結承
    攬契約者，僅止主承攬人尚暘公司，而非獲分包系爭工程之
    兩造，是「業主台鐵臺北工務段與主承攬人尚暘公司」合意
    變更彼等原約定之內容（包括新增項目、原契約項目數量之
    增加或減少、原契約項目規格之變更），本非兩造所能干涉
    置喙，尤以政府採購法「明文准許」契約變更（參看政府採
    購法第22條第1項第6款、第35條，以及採購契約要項第20條
    、第21條、第24條等規定），祇要合於政府採購法所定變更
    條件，且未悖離法律強制規定或公序良俗，「業主台鐵臺北
    工務段與主承攬人尚暘公司」之合意變更，原屬契約自由、
    私法自治之範疇而無不可，是原告強稱政府採購契約不得變
    更云云，首即強詞奪理而非可取。其次，系爭工程若能祇按
    「原設計圖說或原契約紙本之所載工項、單價」進行結算，
    則於108年11月8日原告退出之時，兩造與尚暘公司即「無」
    不能「按原紙本內容進行最終結算」之客觀疑慮，遑論有何
    裹足不前，尚須「留待他日竣工以及業主驗收」，方能實質
    為最終結算之可言？因承攬工項與其單價分析，通常細碎繁
    瑣且極耗時，尤以施工現場能否按「原訂工法」推展而無障
    礙，亦待實作檢視而非「最初締約」即能算無遺策，是於實
    作期間因遇障礙所導致之契約變更，誠乃工程承攬之實務所
    常見，且於大型公共工程尤難避免，故原告無視公共工程契
    約變更之事實上需求，一味偏執「原設計圖說或契約紙本」
    ，要求本院逕按原圖內容計其應獲報酬云云，亦屬荒謬而無
    足取。再者，初不論原告強稱政府採購契約不能變更云云之
    欠缺根據，細觀「原告自行按原圖計其報酬之套算公式」，
    其間不乏「籠統將『不同單位（例如單位係「套」者，與單
    位係「公尺」者）』逕以『相同公式』套算」之演算（數學邏
    輯）繆誤，是其所憑以主張之承攬報酬，客觀上尤乏計算基
    礎而難憑採。
  ⒋再者，原告雖又稱其無從確認「郭開寶所執表單之記載內容
    」究否為真，故本件自應通知業主台鐵臺北工務段之承辦人
    柯建隆到庭說明，並應向業主台鐵臺北工務段調取臺北段抽
    換道岔工程（包括系爭工程）之全部資料以供核對云云（本
    院卷第187頁、第280頁、第295頁至第301頁、第324頁、第3
    31頁至第333頁、第338頁至第339頁、第433頁）。然承前⒈
    所述，兩造之間並「無」承攬契約之法律關係，是其彼此「
    互無」給付承攬報酬之契約義務，至於兩造有關「均分（1
    ：1分配）」工程款之約定，亦僅止兩造可互就「尚暘公司
    之『已付工程款』」主張均分，而「非」兩造可互相請求他方
    給付系爭工程之承攬報酬；因原告獲尚暘公司給付之工程款
    數額（13,540,007元），已逾「尚暘公司『給付工程款』之半
    數（14,240,007元÷2＝7,120,003.5元）」，被告匯予原告朋
    分之金額（405,739元，詳參前揭㈠所述），亦較「尚暘公司
    就其（被告）給付工程款之半數（700,000元÷2＝350,000元
    ）」為高（詳參前揭⒉所述），是無論「尚暘公司給付予兩
    造之承攬報酬」有無短少，回歸兩造間之均分約定，原告均
    不能再向被告要求另為給付，從而，原告聲明人證柯建隆以
    及要求調取全部工程資料之證據調查之聲請，一概無助於「
    本件訴訟（即原告本於兩造間之均分約定請求給付）」之成
    敗，復徒增本件訴訟時間、勞力與費用之虛耗，乃不必要調
    查之證據，不應准許。至於「尚暘公司所應給付予兩造或被
    告之承攬報酬」究竟為何？其金額是否短少而待補足？俱屬
    本院一概無從於本件審酌之另事，而應由兩造本於「與尚暘
    公司間之承攬契約」，自行與尚暘公司結算釐清或就尚暘公
    司另訴請求。
  ㈢綜上，兩造並「無」承攬契約之法律關係，被告匯予原告朋
    分之金額（405,739元），亦已逾「尚暘公司就其（被告）
    給付工程款之半數（700,000元÷2＝350,000元）」，從而，
    原告本於兩造間之均分約定，請求被告再為給付1,709,451
    元暨其法定遲延利息，為無理由，不能准許，應予駁回。又
    原告既受敗訴判決，則其假執行之聲請亦失附麗，爰併予駁
    回之。
六、本件事證已臻明確，兩造其餘主張、陳述及所提之證據暨攻
    擊防禦方法，經本院審酌後，認均與本件判決結果無影響，
    爰不一一論述；至於原告聲請證據調查而未獲允准之理由，
    亦經敘明如前揭㈡⒋所示，於茲不贅。
七、訴訟費用由敗訴之原告負擔。
中　　華　　民　　國　　111 　年　　7 　　月　　27　　日
                  民事庭法  官   王慧惠
以上正本係照原本作成。　　　　　　　　　   
對於本件判決如有不服，應於收受送達後20日內向本院提出上訴
書狀，敘述上訴之理由，上訴於臺灣高等法院，並按他造當事人
之人數附具繕本。如委任律師提起上訴者，應一併繳納上訴審裁
判費。
中　　華　　民　　國　　111 　年　　7 　　月　　27　　日
                       書記官   姚安儒